【裁判字號】    94,上,188
【裁判日期】    950802
【裁判案由】    損害賠償
【裁判全文】
臺灣高等法院高雄分院民事判決           94年度上字第188號
上  訴  人
即被上訴人    乙○○
法定代理人    甲○○
              己○○
訴訟代理人    王叡齡律師
              陳建誌律師
被  上訴人
即  上訴人    丙○○
兼法定代理人  丁○○
              戊○○
共      同
訴訟代理人    呂郁斌律師
上列當事人間損害賠償事件，上訴人對於中華民國94年10月28日
臺灣高雄地方法院94年度訴字第965 號第一審判決提起上訴，本
院於95年7月19日言詞辯論終結，判決如下：
    主  文
原判決關於駁回乙○○後開第二項之訴部分，及訴訟費用之裁判
，廢棄。
丙○○、丁○○、戊○○應再連帶給付乙○○新台幣壹拾壹萬捌
仟捌佰陸拾肆元，及自九十四年四月十六日起，至清償日止，按
週年利率百分之五計算之利息。
乙○○其餘上訴駁回。
丙○○、丁○○、戊○○上訴駁回。
第一、二審訴訟費用由丙○○、丁○○、戊○○連帶負擔十分之
一，餘由乙○○負擔。
    事實及理由
一、本件乙○○起訴主張，伊與丙○○為高雄縣橋頭鄉橋頭國小
    一年四班同學，丙○○於93年12月3 日上午在教室內，故意
    以美工刀丟擲伊，而丟中伊左眼，致左眼球破裂，經醫治療
    後，左眼視力0.1 ，矯正後為0.6 ，至94年3 月9 日止共支
    出醫療費新台幣（下同）13,868元，又因視網膜受傷，尚需
    每兩個月回診1 次，且持續1 年，每次回診費用為310 元，
    後續之醫療費尚需1,860 元，合計醫療費為15,728元；另自
    93年12月3 日起至同月10日止，共住院8 天，住院期間由家
    人全天看護，依全日看護費2,000 元計算，共受有看護費損
    害16,000元；再至94年3 月9 日止，至高雄榮民總醫院回診
    6 次，每次由住處至高雄榮民總醫院計程車來回車資為500
    元，又尚需每兩個月回診1 次持續1 年，尚需6 次，共受有
    交通費損害6,000 元；又伊左眼受傷害後視力為0.1 ，矯正
    後為0.6 ，且視網膜有隨時剝離之可能，將來勞動能力將減
    少，以可勞動40年，每月損害3,000 元估計，共減少勞動能
    力之損害1,440,000 元；伊年僅7 歲，即受此嚴重傷害，扣
    除戊○○已支付之5 萬元外，伊另請求賠償精神慰撫金1,95
    8,732 元，以上合計損害3,436,460 元，丁○○、戊○○為
    丙○○之父母，就丙○○之侵權行為應連帶負損害賠償責任
    ，爰依侵權行為之法律關係，訴請丙○○、丁○○、戊○○
    應連帶給付3,436,460 元，及自起訴狀繕本送達翌日起算之
    法定遲延利息，（原審判令應連帶給付268,864 元本息，兩
    造各就敗訴部分聲明不服，提起上訴），於本院上訴聲明：
    (一)原判決不利乙○○部分，廢棄(二)丙○○、丁○○、戊○○
    應再連帶給付3,167,596 元，及自起訴狀繕本送達翌日起，
    至清償日止，按年息百分之五計算之利息(三)第一、二審訴訟
    費用由丙○○、丁○○、戊○○連帶負擔(四)願供擔保請宣告
    假執行。對對造上訴之答辯聲明(一)對造上訴駁回(二)訴訟費用
    由對造負擔。
二、丙○○、丁○○、戊○○則以：事發當日戊○○送丙○○上
    學時巧遇乙○○，因乙○○於數天前曾以沙子噴丙○○眼睛
    ，而告誡乙○○不要再欺負丙○○，致乙○○懷恨在心，在
    當日第1 節課時，刻意叫丙○○轉身，並拿預藏之橡皮擦丟
    向丙○○眼睛，丙○○因眼睛疼痛而隨手持桌上物品作反射
    動作回擲，以避免繼續遭受侵害，屬正當防衛，絕非故意丟
    擲美工刀，依民法第149 條規定，不負損害賠償責任，縱應
    負責賠償，乙○○與有過失，且責任較重，應減輕丙○○之
    賠償金額。又親屬看護不能比照專業看護人員之費用，應以
    每日1,200 元為適當。再乙○○左眼視力本來即僅有0.9 ，
    且有散光，中度外斜視，必須配鏡矯治，況受傷治療期間，
    視力屢有改善，於94年6 月1 日複診結果，矯正可達0.9 ，
    視網膜及鞏膜癒合良好，不影響其勞動能力。乙○○請求之
    精神慰撫金亦屬過高云云，資為抗辯。於本院上訴聲明：(一)
    原判決不利於丙○○、丁○○、戊○○之部分，廢棄。(二)上
    廢棄部分，乙○○在第一審之訴，駁回。(三)第一、二審訴訟
    費用由乙○○負擔。(四)如受不利判決，願供擔保，請宣告免
    假執行。對對造上訴之答辯聲明：(一)對造上訴駁回。(二)訴訟
    費用由對造負擔。
三、乙○○主張，伊與丙○○為高雄縣橋頭鄉橋頭國小一年四班
    同學，丙○○於93年12月3 日上午在教室內，以美工刀丟擲
    伊，而丟中伊左眼，致左眼球破裂，經送醫接受左眼鞏膜裂
    傷縫合手術等事實，業據提出診斷證明書在卷（原審岡調字
    卷9-10頁）為證，且為丙○○等對造所不爭執，自可信為真
    實。乙○○又主張，伊受傷受有損害，自得依侵權行為之法
    律關係，請求丙○○賠償損害，又丙○○為86年11月11日生
    ，於本件行為時滿7 歲，為限制行為能力人，丁○○、戊○
    ○為其父母，即法定代理人，依民法第187 條規定，與丙○
    ○應負連帶賠償責任，丙○○、丁○○、戊○○則以上開情
    詞抗辯，是本件應斟酌者為(一)丙○○所為是否屬正當防衛，
    而不必負損害賠償責任？(二)乙○○損害金額若干？(三)乙○○
    是否與有過失，而應減輕丙○○之賠償金額？
四、丙○○所為是否屬正當防衛，而不必負損害賠償責任？
    按，對於現時不法之侵害，為防衛自己或他人之權利所為之
    行為，不負損害賠償之責，但已逾越必要程度者，仍應負相
    當賠償之責，民法第149 條定有明文。是正當防衛必須對於
    現在不法之侵害始得為之，侵害業已過去，即無正當防衛可
    言。至彼此互毆，又必以一方初無傷人之行為，因排除對方
    不法之侵害而加以還擊，始得以正當防衛論，故侵害已過去
    後之報復行為，與無從分別何方為不法侵害之互毆行為，均
    不得主張防衛權；所謂正當防衛，乃對於現時不法之侵害為
    防衛自己或他人之權利，於不逾越必要程度範圍內所為之反
    擊行為。又此反擊行為，必加損害於侵害人，始生正當防衛
    之問題，至正當防衛是否過當，又應視具體之客觀情事，及
    各當事人之主觀事由定之，不能僅憑侵害人一方受害情狀為
    斷，最高法院30年上字第1040號、64年台上字第2442號著有
    判例可資參照。經查，本件係乙○○於93年12月3 日上午第
    一節下課時9 時25分許在教室內丟橡皮擦丟到丙○○，丙○
    ○生氣地順手拿起美工刀朝乙○○方向丟擲，丟中乙○○之
    左眼，造成左眼球破裂，有高雄縣橋頭鄉橋頭國小95年7 月
    6 日橋小訓字第0940001162號函附校安事件即時通報表在卷
    （本審卷101-103 頁）可稽，兩造就該書證並不爭執（本審
    卷109 頁），則乙○○先前以橡皮擦擲中丙○○之行為，縱
    認為不法之侵害，其侵害於丟擲後業已過去，不屬現在不法
    之侵害，丙○○繼而拾起美工刀丟擲，已難認係排除現時不
    法侵害之正當防衛行為，從而丙○○等三人抗辯稱丙○○所
    為屬正當防衛行為，不負損害賠償責任云云，並無可取。
五、乙○○損害金額若干？
    按，因故意或過失，不法侵害他人之權利者，負損害賠償責
    任；不法侵害他人之身體或健康者，對於被害人因此喪失或
    減少勞動能力或增加生活上之需要時，應負損害賠償責任；
    不法侵害他人之身體、健康、名譽、自由、信用、隱私、貞
    操，或不法侵害其他人格法益而情節重大者，被害人雖非財
    產上之損害，亦得請求賠償相當之金額，民法第184 條第1
    項前段、第193 條第1 項、第195 條第1 項前段分別定有明
    文。乙○○據以請求損害賠償，於法自屬有據。茲就乙○○
    請求之項目逐一審究如下：
  (一)醫藥費15,728元部分：
    乙○○主張，其受傷後送醫診療，至94年3 月9 日止，共支
    出醫藥費13,868元，但視網膜部分仍須持續1 年每2 個月定
    期回診追1 次，每次回診費用以310 元計算，共需1,860
    元，前後合計需15,728元等事實，業據提出上開診斷證明書
    及醫療費用收據12張，病歷表在卷（原審岡調字卷9-26頁、
    本審卷124-128 頁）為證，且為對造丙○○等3 人，所不爭
    執，（原審卷102 頁）並有高雄榮民總醫院94年6 月3 日高
    總管字第0940005547號函附病歷資料查詢函覆表在卷（原審
    卷78~79 頁）為憑，自可信為查實，從而乙○○請求賠償醫
    藥費15,728元，為有理由。
  (二)看護費16,000元部分：
    乙○○主張，其受傷後，自93年12月3 日起，至同月10日止
    ，住院手術治療共8 天，由家人全天看護，以每日看護費2,
    000 元計算，共計16,000元等事實，業據提出上開醫療費用
    收據在卷為證，丙○○等3 人就乙○○住院期間須人全天照
    護之事實，亦不爭執（本審卷108 頁），雖另以每日看護費
    僅需1,200 元為抗辯。按，被害人因受傷需人看護，而由親
    屬看護時，雖無現實看護費之支出，亦應認被害人受有相當
    看護費之損害而得向加害人請求賠償，蓋親屬照顧被害人之
    起居，固係出於親情，但親屬看護所付之勞力，並非不能評
    價為金錢，只因兩者身分關係密切而免除支付義務，此種親
    屬基於身分關係之恩惠，自不能加惠於加害人，故應衡量及
    比照僱用職業護士看護情形，認被害人受有相當看護費之損
    害，得向加害人請求賠償。而乙○○請求按每日看護費2,00
    0 元標準計算，經核與高雄地區看護費用之行情相當，是其
    請求賠償看護費16,000元，核屬正當。
  (三)交通費6,000元部分：
    乙○○主張其於93年12月10日出院後，至94年3月9日止，業
    已回診6 次，其後尚須回診6 次，以每次回診自住處至高雄
    榮民總醫院來回計程車資500 元計算，共須6,000 元等事實
    ，業據提出上開醫療費收據在卷為證，且有上開高雄榮民總
    醫院函附卷可稽，復為乙○○等3 人所不爭執（原審卷102
    頁、本審卷108 頁），而由乙○○住處至高雄榮民總醫院之
    計程車車資單程為275 元，業據高雄市計程車客運商業同業
    公會94年6 月20日高市計客字第078 號函覆在卷（原審卷98
    頁）為憑，則乙○○每次來回以500 元標準計算，請求賠償
    交通費6,000 元，亦有理由。
  (四)喪失勞動能力損失1,440,000 元之部分：
    乙○○主張，其左眼受傷害後，視力為0.1 ，矯正後為0.6
    ，且視網膜有隨時剝離之可能，將來勞動能力將減少，以可
    勞動40年，每月損害3,000 元估計，共減少勞動能力之損害
    1,440,000 元之事實，固據提出上開診斷證明書、病歷表在
    卷為證。惟原審法院就此函詢乙○○就診之高雄榮民總醫院
    ，據該院於94年5 月25日以高總管字第0940005113號函覆稱
    ：「病患於93年12月3 日因鞏膜破裂，玻璃體逸出，接受
    左眼球修補手術。目前左眼視力狀況，裸視0.4 ，散光37
    5 度，戴眼鏡矯正可達0.8 。治療前此病患應無影響視力
    之其他疾病，受傷後經本院急救縫合，目前視網膜及鞏膜癒
    合良好，但仍須追蹤半年以上，以斷定有無後遺症發生」（
    原審卷66~67 頁）；於94年6 月3 日以高總管字第09400055
    47號函覆稱：「目前狀況為可用鏡片矯正至0.8 （左眼）
    。目前眼球破裂之傷口癒合情形穩定良好，但視網膜部分
    仍須再定期每2 個月左右追蹤1 次，持續1 年」（原審卷78
    ~7 9頁）；於94年6 月29日以高總管字第0940006358號函覆
    稱：「94年6 月1 日本院最近1 次眼科複診結果，左眼以眼
    鏡矯正可達0.9 ，左眼外斜視，針對是否減損其勞動能力方
    面，此病患為一小朋友，以目前狀況很難對其勞動能力之影
    響」（原審卷107~108 頁）；於94年8 月24日以高總管字第
    0940008926號函覆稱：「就其受傷造成之散光部分，應已趨
    穩定，若要改善須藉助成人後之屈光手術，目前視力減損對
    勞動力影響不大，除非是激烈碰撞性之工作」（原審卷134~
    135 頁），有各該函文在卷可稽。足見乙○○受傷害經治療
    後，視網膜及鞏膜之復原情形良好，且視力持續回復中，至
    94年6 月1 日已進展至左眼以眼鏡矯正可達0.9 ，至於受傷
    所造成之散光亦已趨穩定，嗣並可藉成人後之屈光手術加以
    改善，不致因視力問題而減損其勞動能力。況參之高雄縣橋
    頭鄉橋頭國小94年5 月17日橋小訓字第0940000830號函所附
    之學生健康檢查紀錄卡及醫院（診所）檢查回條（原審卷63
    ~64 頁）所示，亦可知乙○○於一年級上學期入學時即93年
    9 月間之視力檢查結果，其右眼裸視為0.8 、左眼裸視為0.
    9 ，於同年10月9 日前往陽明醫院門診檢查結果，雙眼均有
    散光，右眼75度、左眼125 度，醫師亦建議配眼鏡矯正及定
    期追蹤，上開高雄榮總94年5 月25日高總管字第0940005113
    號函所附斜視弱視特殊檢查表之記載，乙○○於94年3 月9
    日接受診察之半年前在學校即發現有斜視之現象，則以乙○
    ○在受傷前視力即有近視、散光、斜視等現象而須配鏡矯正
    ，足見其視力狀況本非良好，其日後縱因視力因素致工作之
    選擇有所受限，亦不能完全歸咎於本件傷害，乙○○以警察
    大學及軍校招生簡章規定標準，其將因視力所限不能報考，
    無法從事軍警等特定行業，而主張其有喪失勞動能力，自非
    可取。又乙○○受傷後係由高雄榮民總醫院開刀治療，並在
    該院持續回診追治療，該院對乙○○之受害程度、復原情
    形，自知之甚稔，其另聲請交由他醫院另作鑑定，自不適當
    ，亦無必要，從而乙○○請求賠償喪失勞動力損害1,440,00
    0 元，自非有據。
  (五)精神慰撫金1,958,732元部分：
    查，乙○○與丙○○均為國小低年級學生，丙○○之父丁○
    ○，岡山農工電子科畢業，經營凱程企業社承攬水電工程，
    母戊○○正修技術學院二專夜間部電子科畢業，為臺灣飛利
    浦建元電子股份有限公司作業員，2 人名下共有4 筆土地、
    1 間房屋、1 部汽車及數筆投資，93年家庭收入為875,987
    元，財產總額為1,310,810 元，惟亦有包括1,708,334 元及
    1, 800,000元等2 筆房屋貸款等多筆欠款。乙○○之父甲○
    ○為僑泰高級中學教官，業據丙○○等3 人陳明在卷，並提
    出房屋擔保借款繳息清單等在卷（原審卷22~30 頁）為證，
    且經原審法院依職權調取稅務電子閘門財產所得調件明細表
    在卷（原審卷38~59 頁）為憑，復為兩造所不爭執，是本院
    斟酌兩造身分、地位、經濟能力及乙○○所受傷害之程度，
    認乙○○請求賠償之精神慰撫金以400,000 元為適當，超過
    部分之請求，為無理由。
  (六)基上，乙○○得請求賠償之金額為437,728 元（15,728+16,
    000+6,000+400,000=437,728） ，扣除戊○○於乙○○出院
    當天已給付之50,000元，即為387,728 元。
六、乙○○是否與有過失，而應減輕丙○○之賠償金額？
    按，損害之發生或擴大，被害人與有過失者，法院得減輕賠
    償金額，或免除之，民法第217 條第1 項定有明文。是過失
    相抵之發生須被害人之過失行為為損害發生或擴大之共同原
    因，雙方互毆乃雙方互為侵權行為，被害人縱係先毆打相對
    人，相對人始予反擊，與雙方行為為損害之共同原因者有別
    ，亦不能認被害人所受損害係自己招惹而與有過失，自無民
    法第217 條過失相抵原則之適用，最高法院68年台上字第96
    7 號判例可資參照（學者孫森焱著民法債編總論上冊448 頁
    ）。本件係乙○○於上開時地丟擲橡皮擦丟到丙○○，丙○
    ○生氣地順手拿起美工刀朝乙○○方向丟擲，丟中乙○○之
    左眼，造成乙○○左眼球破裂，已如上述，則乙○○先行丟
    擲橡皮擦行為並非其受損害之共同原因，揆諸上開說明，丙
    ○○等3 人主張乙○○與有過失，應減輕丙○○賠償金額云
    云，自無可採。
七、綜上，乙○○可請求損害賠償之金額為387,728 元，從而乙
    ○○訴請丙○○及其法定代理人丁○○、戊○○3 人應連帶
    給付387,728 元及自起訴狀繕本送達翌日（即94年4 月16日
    ）起，至清償日止，按週年利率百分之五計算之法定遲延利
    息，為有理由，應予准許，超過部分之請求，為無理由，應
    予駁回。原審法院就應准許部分，分別為乙○○勝訴與敗訴
    之判決，為乙○○勝訴判決部分，並無不合。丙○○、丁○
    ○、戊○○等3 人就此部分，上訴指摘原判決此部分不當，
    求予廢棄改判，為無理由，應予駁回；為乙○○敗訴判決部
    分，尚有未合，乙○○上訴指摘原判決此部分不當，求予廢
    棄改判，為有理由，應由本院廢棄改判之。原審法院就不應
    准許部分，為乙○○敗訴部分，並無不合，乙○○上訴指摘
    原判決此部分不當，求予廢棄改判，為無理由，應予駁回。
八、本院為判決基礎之事證至臻明確，兩造其餘攻擊防禦方法，
    與本件判斷結果不生影響，自不逐一論述，併此敘明。
據上論結，本件乙○○上訴為一部有理由、一部無理由，丙○○
、丁○○、戊○○上訴為無理由，依民事訴訟法第449 條第1 項
、第450 條、第79條、第85條第2 項，判決如主文。
中    華    民    國    95    年    8     月    2     日
                            民事第五庭
                                審判長法官   蔡明宛
                                法      官   曾錦昌
                                法      官   黃國川
以上正本證明與原本無異。
乙○○如對本判決上訴，須於判決送達後20日內向本院提出上訴
狀，其未表明上訴理由者，應於上訴後20日內向本院提出上訴理
由書（均須按他造當事人之人數附繕本）。上訴時應提出委任律
師或具有律師資格之人之委任狀，並依附註條文規定辦理。
其餘不得上訴。
中    華    民    國    95    年    8     月    3     日
                                書  記  官   鄔維玲
附註：
民事訴訟法第466條之1：
對於第二審判決上訴，上訴人應委任律師為訴訟代理人，但上訴
人或其法定代理人具有律師資格者，不在此限。
上訴人之配偶、3 親等內之血親、2 親等內之姻親，或上訴人為
法人、中央或地方機關時，其所屬專任人員具有律師資格並經法
院認為適當者，亦得為第三審訴訟代理人。第1 項但書及第2 項
情形，應於提起上訴或委任時釋明之。
                                             QA


司法院資訊處製作；財團法人民間司法改革基金會備份。
